【裁判字號】    90,台上,5251
【裁判日期】    900823
【裁判案由】    違反著作權法
【裁判全文】
最高法院刑事判決                                九十年度台上字第五二五一號
    上  訴  人  甲○○
    選任辯護人  張
右上訴人因歌林天龍音樂事業股份有限公司自訴違反著作權法案件，不服台灣高等法
院中華民國八十七年十二月十一日第二審判決（八十七年度上訴字第四○一○號，自
訴案號：台灣台北地方法院八十七年度自字第一六七號），提起上訴，本院判決如左
：
    主  文
原判決關於甲○○部分撤銷，發回台灣高等法院。
    理  由
本件原判決認定上訴人甲○○為設於台北市○○○路○段一○六巷三弄四十六號二樓
飛歌視聽有限公司（下稱飛歌公司，已判刑確定）之負責人，明知「芹菜」歌曲，為
日本國VICTOR ENTERTAINMENT INC 公司（以下簡稱JVC 公司）旗下合唱團體SMAP 所
演唱，擁有著作財產權，並未自JVC 公司取得重製發行之權利。又該歌曲於民國八十
六年五月十四日由JVC 公司在日本首次發行，並由JVC 公司於八十六年六月一日獨家
授權與其香港之子公司各翠出版有限公司（下稱各翠公司）在其他亞洲地區發行，再
由各翠公司於同日轉授權予自訴人歌林天龍音樂事業股份有限公司（下稱歌林公司）
，由歌林公司取得在台灣地區獨家重製同步發行之權利，歌林公司旋即於八十六年六
月三日委託訊碟科技股份有限公司（下稱訊碟公司）重製，在同年六月十二日正式發
行。上訴人竟意圖銷售，於八十六年五月三十一日，以飛歌公司名義委由大震光碟股
份有限公司（下稱大震公司）擅自重製上開歌曲，收錄於「一九九七日本最新排行榜
４」中之第二首歌曲，大震公司於接受飛歌公司委託後，即為飛歌公司製造一千片光
碟，於同年六月十一日交貨，飛歌公司則於同年月十九日正式上市銷售，嗣於八十六
年九月間，為歌林公司發覺，經歌林公司提起自訴。因而維持第一審論處上訴人以意
圖銷售而擅自以重製之方法侵害他人之著作財產權罪刑（緩刑三年）之判決，駁回上
訴人在第二審之上訴，固非無見。
惟查：(一)當事人聲請調查之證據，如法院未予調查，又未認其無調查之必要以裁定駁
回之，或雖經調查，其所得如何不足採取，亦未於判決理由內予以說明，其踐行之訴
訟程序，即難謂非違法。卷查上訴人曾於八十七年十一月廿七日具狀聲請原審向主管
機關內政部著作權委員會函查：日本國人之唱片（即錄音物），依日本著作權法第八
條之規定，並無相同於我國著作權法第四條第一款之規定，則日本國人之唱片是否不
應適用我國著作權法第四條第一款之規定而不受我國著作權法之保護，即不得在我國
主張著作權；又證人於審判外之陳述，除法律有規定者外，不得作為證據，刑事訴訟
法第一百五十九條定有明文，是證人並未親身到庭，僅提出書面以代陳述者，顯與刑
事訴訟法係採直接審理主義及言詞審理之本旨有違，依上開規定，自不得採為認定事
實之證據。上訴人以第一審判決以各翠公司經理梅原暢夫之書面宣誓資為本案判斷之
依據，有判決不適用法則之違法，而於原審審理中聲請傳喚梅原暢夫出庭作證，俾利
選任辯護人依刑事訴訟法第一百六十六條第一項之規定直接或聲請審判長詰問，以求
查明事實真相；再上訴人曾在原審審理時主張綜觀著作權法第二十二條至第二十九條
及第八十七條第四款規定，我國著作權法僅承認重製權、公開口述權、公開播送權、
公開上映權、公開演出權、公開展示權、改作權、編輯權、出租權及輸入權，但並不
承認如美國著作權法上之散布（發行）權，也不承認如日本著作權法上之出版權，且
著作權為一種準物權，依民法第七百五十七條之規定，除法律有規定外，任何人不得
自行創設物權或準物權，因此發行權不因私人契約之約定而創設成立，故具狀聲請原
審向內政部著作權委員會函查：發行權是否為我國著作權法所規定著作財產權之一種
權利，俾證明第一審判決事實所謂歌林公司取得在台灣地區獨家重製同步「發行之權
利」，即有適用法則不當之違法（見原審卷第一○四頁、一○六頁反面、一一三頁反
面）。惟原審就上訴人前開聲請調查之事項不予置理，亦未在判決理由欄內說明不予
調查之理由，自難謂無應於審判期日調查之證據未予調查及判決不載理由之違背法令
。(二)有罪之判決書，對被告有利之證據不採納者，應說明其理由，為刑事訴訟法第三
百十條第二款所明定。故有罪判決書對於被告有利之證據，如不加採納，必須說明其
不予採納之理由，否則即難謂無判決不載理由之違誤。依本案事實發生時所適用之八
十一年六月十日修正之著作權法第三條第一項第十三款規定：「發行：指權利人重製
並散布能滿足公眾合理需要之重製物」，是發行必須符合「重製」並「散布」二要件
，故著作權法第四條第一款之在我國管轄區域內「首次發行」，當然也必須符合「重
製」及「散布」二要件。另「散布」依同上著作權法第三條第一項第十二款亦規定：
「指不問有償或無償，將著作之原件或重製物提供公眾交易或流通。」（現行著作權
法第三條第一項第十一款亦同此規定）。本案「芹菜」單曲光碟在台灣地區係由歌林
公司委請訊碟公司壓片即重製，而散布則係由歌林股份有限公司為之（見一審卷第二
頁、十三頁至十四頁、一三八頁、一四○頁至一五四頁，其中所附之統一發票均係由
歌林股份有限公司開具），並非自訴人之歌林天龍音樂事業股份有限公司，歌林公司
既無證據證明已為「散布」，其似不符合「首次發行」之定義規定，則歌林公司能否
依著作權法第四條第一款規定主張其「芹菜」單曲之錄音著作係在中華民國管轄區域
外首次發行後三十日內在中華民國管轄區域內發行，而在我國取得著作權之保護﹖似
不無疑問；又過失行為之處罰，以有特別規定者為限，刑法第十二條第二項亦著有明
文。而著作權法第九十一條第二項之罪，並無處罰過失犯之明文。上訴人始終否認其
有侵害他人著作權之故意，辯稱：本案之發生，純屬巧合加上疏忽，因系爭錄音物「
芹菜」單曲唱片，係由日本著名之SMAP合唱團體演唱，而該SMAP團體所演唱之日本歌
曲，過去從無在台灣地區授權國內唱片公司重製及發行之紀錄，因此伊經由友人從日
本取得系爭「芹菜」之原版單曲唱片後，憑過去之業界經驗，認為台灣之唱片公司不
可能會在日本首次發行後三十日內在台灣地區發行，況且財團法人國際唱片業交流基
金會（下稱IFPI）也會審核把關，如確有將會侵害國內唱片公司著作權之情形，IFPI
就會通知壓片廠大震公司要求其不得代為壓片，且大震公司之業務承辦人賴澄義接單
時，也不曾對伊表示IFPI已自八十六年五月一日起不再接受壓片廠送件代為審核國內
訂單，大震公司嗣亦於同年六月十一日交貨予飛歌公司，故伊根本不知系爭「芹菜」
唱片已由歌林公司輾轉獲得日本ＪＶＣ公司之授權在台重製發行等語（見原審卷第一
一七頁反面至一一八頁反面）。而歌林公司係於八十六年六月一日方自各翠公司輾轉
取得本案「芹菜」單曲錄音著作在台灣地區之獨家重製發行之權，但上訴人係在之前
之八十六年五月三十一日即以飛歌公司之名義委由大震公司重製上開錄音著作，此為
原判決事實欄所認定，且有飛歌公司與大震公司之承攬合約及各翠公司與歌林公司所
訂之個別發行授權製造合約書影本在卷可參（見一審卷第七十六頁、六十三頁），是
在上訴人代表飛歌公司委託大震公司重製上開「芹菜」單曲錄音著作時，歌林公司應
尚未取得該著作在台灣地區之獨家重製、發行之權利。又歌林公司於取得前述權利時
，並未通知上訴人，上訴人亦不知歌林公司取得該權利之情，亦經歌林公司之代理人
張明滄於檢察官偵查中陳述明確（見偵卷第三十八頁反面、三十九頁、四十五頁反面
）。另IFPI雖曾於八十六年五月十六日代歌林股份有限公司（非自訴人歌林公司）發
函大震公司，告知系爭「芹菜」單曲專輯因採同步發行作業，若所接訂單客戶非歌林
股份有限公司者，請勿接單加工生產（見一審卷第七頁）。然據證人即大震公司業務
承辦人賴澄義在原審調查時結證稱：「（依慣例公司是否會將客戶拿來之詞曲送IFPI
審核﹖）是的，一般我們都是以書面送審，IFPI也是以書面函復。」、「有問題的話
，IFPI也會函復。」、「就本件『芹菜』之歌曲你們有無送IFPI﹖）太久記不得了，
但我們依慣例都會送IFPI審核。」、「（IFPI已經不幫你們審核工作，你知道這件事
﹖）知道，是後來才知道的。」、「（為何本件不依慣例送IFPI審核﹖是否當時已知
道IFPI已不審核﹖）這是一個過渡時期，且助理也正好換人，平日是助理送審。」、
「（之前飛歌請你們壓片有無發生侵權行為糾紛﹖）沒有。」、「（壓製『芹菜』這
首歌時你有無告訴被告IFPI已不再審核之事﹖）我不記得有無通知。」等語（見原審
卷第六十二頁反面至六十四頁反面）。再大震公司因本件為飛歌公司壓片交貨，致遭
IFPI罰款新台幣三十萬元，此亦有IFPI收據及附加條款乙紙影本在卷可按（見原審卷
第一九五頁、一九六頁）。故依上所述，上訴人所辯伊無侵害他人著作權之犯意云云
，似非全然無據。對於前述有利於上訴人之證據，原判決未予採納，復未說明其理由
，亦嫌理由不備。上訴意旨，執以指摘原判決不當，尚非全無理由，應認原判決關於
上訴人部分有撤銷發回更審之原因。
據上論結，應依刑事訴訟法第三百九十七條、第四百零一條，判決如主文。
中      華      民      國     九十     年      八      月    二十三    日
                              最高法院刑事第十庭
                                  審判長法官  陳  炳  煌
                                        法官  韓  金  秀
                                        法官  吳  信  銘
                                        法官  徐  文  亮
                                        法官  蕭  仰  歸
      右正本證明與原本無異
                                              書  記  官
中      華      民      國     九十     年      八      月    二十九    日


司法院資訊處製作；財團法人民間司法改革基金會備份。
